【裁判字號】    98,上訴,769
【裁判日期】    980527
【裁判案由】    常業詐欺等
【裁判全文】
臺灣高等法院臺中分院刑事判決         98年度上訴字第769號
                                     98年度上易字第557號
上  訴  人  臺灣彰化地方法院檢察署檢察官
上  訴  人
即  被  告  丙○○
            甲○○
被      告  丁○○
            戊○○
                    （現另案在臺灣臺中監獄執行中）
上列上訴人因被告等常業詐欺等案件，不服臺灣彰化地方法院96
年度訴字第638號，中華民國97年12月10日及97年12月31日第一
審判決（起訴案號：臺灣彰化地方法院檢察署95年度偵字第1158
5號，96年度偵字第3098、3227、3250號），提起上訴，本院判
決如下：
    主  文
上訴駁回。
    犯罪事實
一、戊○○前於民國82年間因違反藥事法等案件，經臺灣雲林地
    方法院以82年度訴字第872號刑事判決分別判處有期徒刑6月
    、4月，應執行有期徒刑7月確定，並於83年11月29日執行完
    畢出監（未構成累犯）。詎其不知悔改，分別於下列時、地
    為常業詐欺、詐欺取財犯行：
  (一)戊○○、丙○○自95年3月某日間起（即如【附表1】編號1
    至編號32所示部分）；蔡上正（由原審法院另行通緝中）則
    自95年5月某日間起（即如【附表1】編號23至編號32所示部
    分）與如【附表1】編號1至編號32所示之真實姓名、年籍均
    不詳之成年人，共同基於意圖為自己不法所有，以詐術使人
    將本人之物交付為常業之犯意聯絡，先由戊○○經由真實姓
    名、年籍均不詳之綽號「烘爐」成年男子（下稱「烘爐」）
    介紹與大陸地區之詐欺集團聯繫組成詐欺集團，負責收購如
    【附表1】匯入帳戶欄所示之人頭帳戶，另蔡上正則經由丙○○介紹而加入上揭詐欺集團負責在網路上刊登收購人頭帳
    戶存摺之小廣告，並將所收購之人頭帳戶交與戊○○、丙○○後，再供詐騙集團成員使用，推由如【附表1】編號1至編
    號32所示之真實姓名、年籍均不詳之成年人，利用如【附表
    1】編號1至編號32遭詐欺集團詐騙時間及方式欄所示之方式
    ，使如【附表1】編號1至編號32所示之被害人陷於錯誤，於
    如【附表1】編號1至編號32遭詐欺集團詐騙時間及方式欄所
    示時間為常業詐欺犯行，戊○○再依詐騙集團成員指示至各
    金融機構提領贓款，交予「烘爐」收受；或推由丙○○將提
    領之贓款匯至詐騙集團指定之帳戶，得款項後朋分花用，並
    恃以維生而以之為常業。
  (二)戊○○、丙○○、蔡上正與如【附表1】編號33、34、38
    、40所示之真實姓名、年籍均不詳之成年人就如【附表1】
    編號33、34、38、40所示部分；另戊○○、丙○○、丁○○、蔡上正與如【附表1】編號39所示之真實姓名、年籍均
    不詳之成年人，就如【附表1】編號39所示部分；另戊○○、丙○○、蔡上正、周玉卿與如【附表1】編號35所示之
    真實姓名、年籍均不詳之成年人，就如【附表1】編號35所
    示部分；另戊○○、丙○○、蔡上正、黃允斌與如【附表
    1】編號36、37所示之真實姓名、年籍均不詳之成年人，就
    如【附表1】編號36、37所示部分；另戊○○、丙○○、
    蔡上正、陳啟富（另由原審法院通緝中）與如【附表1】編
    號41至編號62所示之真實姓名、年籍均不詳之成年人，就如
    【附表1】編號41至編號62所示部分；另戊○○、丙○○
    、蔡上正、陳啟富、甲○○與如【附表1】編號63所示之真
    實姓名、年籍均不詳之成年人，就如【附表1】編號63所示
    部分，個別基於意圖為自己不法所有，以詐術使人將本人之
    物交付之犯意聯絡，由戊○○負責收購如【附表1】匯入帳
    戶欄編號33至編號63所示之人頭帳戶；另蔡上正則經由丙○○介紹而加入上揭詐欺集團負責在網路上刊登收購人頭帳戶
    存摺之小廣告，並將所收購之人頭帳戶交與戊○○、丙○○
    後；或由陳啟富則負責駕駛其所有車牌號碼7N-5715號自用
    小客車，搭載蔡上正至網路咖啡店內刊登收購人頭帳戶之廣
    告，並載蔡上正至臺中、彰化縣市等地，向人頭帳戶之提供
    者收購帳戶交予丙○○；而丁○○、甲○○則各提供自己如
    【附表1】編號39、63所示之帳戶存摺交與蔡上正，並由蔡
    上正循上揭模式交與丙○○，再轉交供詐騙集團成員使用，
    推由如【附表1】編號33至編號63所示之真實姓名、年籍均
    不詳之成年人，各利用如【附表1】編號33至編號63遭詐欺
    集團詐騙時間及方式欄所示之方式，分別使如【附表1】編
    號33至編號63所示之被害人陷於錯誤，而於如【附表1】編
    號33至編號63遭詐欺集團詐騙時間及方式欄所示時間為詐欺
    取財犯行，戊○○再依詐騙集團成員指示至各金融機構提領
    贓款，交予「烘爐」收受；或推由丙○○將提領之贓款匯至
    詐騙集團指定之帳戶，得款項後朋分花用；或由蔡上正分別
    聯絡丁○○、甲○○、周玉卿、黃允斌後，由蔡上正與周玉
    卿於95年7月12 日至臺中沙鹿郵局就如【附表1】編號35所
    示部分，由周玉卿下車提領贓款新臺幣（下同）24萬7千元
    ，再由蔡上正轉交與真實姓名年籍均不詳之成年男子收受；
    另由戊○○、丙○○與黃允斌於95年7月18日至臺中福安郵
    局、臺中西屯郵局提領贓款；另由丁○○與戊○○、丙○○
    於95年7月24日至彰化縣彰化市○○○○路郵局就如【附表1
    】編號39所示部分提領贓款，因密碼錯誤，無法順利提領，
    再由丁○○駕駛其所有車牌號碼R6-8946號自用小客車，搭
    載丙○○至原開戶之竹仔坑郵局變更密碼，另戊○○則駕駛
    車牌號碼4951-PR號自用小客車尾隨在後，於95年7月24日下
    午2時許，至設於臺中縣太平市○○路517號「竹仔坑郵局」
    ，由丁○○臨櫃提領89萬元贓款交予丙○○，再由丙○○轉
    交予戊○○收受；另由甲○○與蔡上正於95年12月19日上午
    11 時許，至設於臺中市○○區○○路1段83號「何厝郵局」
    前，由蔡上正持臺灣郵政公司戶名甲○○，局號：0000000
    ，帳號：0000000之郵局提款卡，就如【附表1】編號63所示
    部分，以自動櫃員機提領自華南商業銀行南投分行戶名：許
    志豪，帳號000000000000轉入至臺灣郵政公司戶名甲○○，
    局號：0000000，帳號：0000000之贓款10萬元後，再由甲○○於同日中午12時45分，持前開郵局帳戶存摺、印鑑章及密
    碼，臨櫃提領70萬元贓款，交予蔡上正，而蔡上正則交付1
    萬元之報酬予甲○○。嗣經如【附表1】所示之被害人發覺
    受騙而報警處理，經警方分別前往調閱各金融機構有關丙○○、丁○○、甲○○等人提領贓款之監視錄影畫面，及調閱
    各該金融機構附近路口之監視錄影器有關戊○○、丙○○、
    蔡上正偕同車手前往提領贓款之車牌號碼，於95年12月20日
    上午，分別持檢察官所簽發之拘票、原審法院核發之搜索票
    ，分別至戊○○位於臺中市西屯區○○○街63號4樓之5居處
    、丙○○位於臺中市西屯區福上巷271之4號6樓B601室居處
    、蔡上正及陳啟富位於臺中市○○路○段71號6樓租屋處，
    將其等拘提逮捕到案，並搜索扣得如【附表3】所示之物，
    始查獲上情。
二、案經如【附表1】編號3、11、13、15、20、22、25、26、28
    、33、34、39、43、44、45、46、51、52、53、61、63號被
    害人欄所示之被害人分別訴請彰化縣警察局報請臺灣彰化地
    方法院檢察署檢察官偵查起訴。
    理  由
一、本件公訴人、被告等迄本院言詞辯論終結前，均未就被告以
    外之人於審判外之陳述，由法院據為認定犯罪證據之資格聲
    明異議，依刑事訴訟法第159條之5規定，視為同意該等陳述
    作為證據，本院審酌該等陳述作成時之情況，並無違背法令
    之情事，認為適當作為本件論罪之證據，合先敘明。
二、上揭犯罪事實，業據被告戊○○、丙○○、丁○○、甲○○
    分別於原審及本院審理中均坦承不諱，核與證人即共同被告
    戊○○、丙○○、蔡上正、陳啟富、丁○○、甲○○、證人
    即另案被告周玉卿、黃允斌、證人黃銀媚、陳世興分別於偵
    訊中具結證述；證人即如【附表1】所示之被害人分別於警
    詢中之證述情節相符，並有被害人匯款單、如【附表1】匯
    入帳戶欄所示之人頭帳戶開戶基本資料及歷史交易明細清單
    各1份（參見【附表1】備註欄所示）、金融機構或便利商店
    之翻拍照片、路口監視器翻拍照片多張、租賃契約書影本1
    紙、自動櫃員機交易明細8紙，且有如【附表3】共犯即被告
    戊○○、丙○○、蔡上正、甲○○所有供聯絡或犯罪所用之
    物扣案可佐。從而，被告戊○○、丙○○、丁○○、甲○○
    上揭自白核與前揭事證相符，應可採信。本案罪證明確，被
    告戊○○、丙○○、丁○○、甲○○上揭犯行，均堪予認定
    。
三、查刑法業於94年2月2日修正公布，被告戊○○、丙○○就如
    【附表1】編號1至編號32所示部分行為後，修正刑法業於95
    年7月1日起生效施行，如【附表2】所示之條文業經修正。
    按行為後法律有變更者，適用行為時之法律，但行為後之法
    律有利於行為人者，適用最有利於行為人之法律，修正後刑
    法第2條第1項定有明文。此條規定係規範行為後法律變更所
    生新舊法律比較適用之準據法，本身尚無新舊法比較之問題
    ，於新法施行後，應一律適用新法第2條第1項之規定，為「
    從舊從輕」之比較。再按本次法律變更，比較時應就罪刑有
    關之共犯、未遂犯、想像競合犯、牽連犯、連續犯、結合犯
    ，以及累犯加重、自首減輕暨其他法定加減原因（如身分加
    減）與加減例等一切情形，綜其全部罪刑之結果而為比較；
    另從刑附屬於主刑，除法律有特別規定者外，依主刑所適用
    之法律（最高法院95年5月23日95年度第8次刑庭會議決議參
    照），其比較理由及結果均詳如【附表2】，先予敘明。
四、論罪科刑部分：
  (一)按（修正前）刑法上所謂常業犯，指反覆以同種類行為為目
    的之社會活動之職業性犯罪而言，至於犯罪所得之多寡，是
    否恃此犯罪為唯一之謀生職業，則非所問，縱令兼有其他職
    業，仍無礙於該常業犯罪之成立（最高法院85年臺上字第51
    0號判例要旨參照）。經查，被告戊○○、丙○○參與前揭
    詐欺犯罪集團，利用上揭詐欺方式進行詐財，且被告戊○○
    、丙○○於原審訊問中均自承當時並無職業，顯見被告戊○○、丙○○就如【附表1】編號1至編號32所示部分，有恃之
    為生，賴以為業之情狀至明。核被告戊○○、丙○○就如【
    附表1】編號1至編號32所示部分，係犯修正前刑法第340條
    之常業詐欺取財罪。被告戊○○、丙○○就如【附表1】編
    號1至編號22所示部分；被告戊○○、丙○○及同案被告蔡
    上正就如【附表1】編號23至編號32所示部分，與如【附表1
    】編號1至編號32所示之真實姓名、年籍均不詳之成年人間
    ，就如【附表1】編號1至編號32所示之詐欺取財犯行，顯有
    犯意聯絡及行為分擔，均應成立共同正犯。
  (二)另被告戊○○、丙○○就如【附表1】編號33至編號63所示
    部分，被告丁○○就如【附表1】編號39所示部分，被告甲○○就【附表1】編號63所示部分，均係犯刑法第339條第1
    項之詐欺取財罪。被告戊○○、丙○○、同案被告蔡上正、
    如【附表1】編號33、34、38、40所示之真實姓名、年籍均
    不詳之成年人就如【附表1】編號33、34、38、40所示部分
    ；被告戊○○、丙○○、丁○○、同案被告蔡上正、如【附
    表1】編號39所示之真實姓名、年籍均不詳之成年人，就如
    【附表1】編號39所示部分；被告戊○○、丙○○、同案被
    告蔡上正、另案被告周玉卿、如【附表1】編號35所示之真
    實姓名、年籍均不詳之成年人，就如【附表1】編號35所示
    部分；被告戊○○、丙○○、同案被告蔡上正、另案被告黃
    允斌、如【附表1】編號36、37所示之真實姓名、年籍均不
    詳之成年人，就如【附表1】編號36、37所示部分；被告戊○○、丙○○、同案被告蔡上正、陳啟富、如【附表1】編
    號41至編號62所示之真實姓名、年籍均不詳之成年人，就如
    【附表1】編號41至編號62所示部分；被告戊○○、丙○○
    、甲○○、同案被告蔡上正、陳啟富如【附表1】編號63所
    示之真實姓名、年籍均不詳之成年人，就如【附表1】編號
    63所示之詐欺取財犯行，顯有犯意聯絡及行為分擔，均應成
    立共同正犯。被告戊○○、丙○○、丁○○各就於如【附表
    1】編號33至編號35、編號39至編號42、編號44至編號49、
    編號52、54、57、58、59、61、63所示各次之密接時間，接
    續詐欺取財之行為，各為接續犯，至公訴意旨認為應為數罪
    併罰，尚有未洽。被告戊○○、丙○○所犯上開各罪，犯意
    各別，行為互異，應分論併罰。
五、原審法院因認被告等罪證明確，適用刑法第2條第1項前段、
    第28條（修正前）、第28條、第340條（修正前）、第339條
    第1項、第38條第1項第2、3款（修正前）、第38條第1項第2
    、3款、第51條第5款（修正前），刑法施行法第1條之1規定
    ，爰審酌被告戊○○、丙○○、丁○○、甲○○均正值壯年
    ，貪慾圖利，不思以合法正當途徑賺取所得，另被告戊○○
    前於82年間因違反藥事法等案件，經臺灣雲林地方法院以82
    年度訴字第872號刑事判決分別判處有期徒刑6月、4月，應
    執行有期徒刑7月確定，並於83年11月29日執行完畢出監（
    未構成累犯），此有臺灣高等法院被告前案紀錄表、臺灣彰
    化地方法院檢察署刑案資料查註紀錄表各1份存卷可考，其
    等均明知目前社會上以各種方式詐欺取財之惡質歪風猖獗，
    令人防不勝防，竟甘願加入詐欺集團，利用人頭帳戶遂行詐
    欺取財之犯行，致警方追緝困難，並負責提領他人之金融帳
    戶之詐欺所得，轉匯入其等所加入詐欺集團所指定之帳戶，
    嚴重破壞社會治安及有礙金融交易秩序，造成上揭被害人之
    前開嚴重財產損失，理應從重量刑，然參酌被告戊○○、丙○○、丁○○、甲○○犯後均坦承犯行，另被告丁○○、甲○○均僅有參與其中1次犯行，犯罪情節較為輕微等一切情
    狀，量處被告戊○○、丙○○各如【附表3】所示之刑（含
    宣告刑、減刑及從刑），並各定其應執行之刑為有期徒刑3
    年2月，量處被告丁○○、甲○○各有期徒刑8月，並以被告
    等上揭犯罪時間，均係在96年4月24日以前，所犯罪名及量
    刑悉符合中華民國96年罪犯減刑條例規定之減刑條件，而各
    依該條例第2條第1項第3款、第9條之規定，應予減輕其宣告
    刑2分之1，並就被告丁○○、甲○○部分，諭知易科罰金之
    折算標準。並明按刑法第38條第3項係規定「犯人」所有
    供犯罪所用之物，得宣告沒收，並非規定屬「被告」所有之
    物，始得宣告沒收，而共同正犯於意思聯絡範圍內，組成一
    共犯團體，團體中之任何成員均為「犯人」，供犯罪所用之
    物，只要屬於「犯人」所有，均得宣告沒收，不以必屬於本
    件被告所有者為限（最高法院92年度臺上字第787號判決要
    旨參照）；又沒收為從刑之一種，依主從不可分之原則，應
    附隨緊接於主刑之下而同時宣告；又共同正犯因相互間利用
    他人之行為，以遂行其犯意之實現，本於責任共同之原則，
    有關沒收部分，對於共犯間供犯罪所用之物，自均應為沒收
    之諭知（最高法院91年度臺上字第5583號判決要旨參照）；
    另按刑法第38條第1項第2款所定得沒收之供犯罪所用或供犯
    罪預備之物，必於犯罪有直接關係者，始屬相當。如於犯罪
    無直接關係，僅係供間接使用者，即難依上開法條規定宣告
    沒收（最高法院96年度臺非字第43號判決要旨參照）。經查
    ：(一)如【附表4】所示扣案物，分別係本案被告即共同正犯
    戊○○、丙○○、甲○○、同案被告即共同正犯蔡上正所有
    ，且供上揭被告共犯上揭常業詐欺、詐欺取財犯行所用或所
    得之物，業據被告戊○○、丙○○、丁○○、甲○○、同案
    被告蔡上正、陳啟富分別於警詢、偵訊中陳述明確，均應各
    依修正前、修正後刑法第38條第1項第2、3款規定併予宣告
    沒收。(二)至扣案如【附表5】所示之物，雖分別係被告戊○○、丙○○、同案被告蔡上正、陳啟富或案外人張簡美智、
    詹育晟、廖凱民所有之物、犯罪當時所穿著之衣物，然與本
    案犯罪並無任何關連，業據被告戊○○、丙○○、同案被告
    蔡上正、陳啟富分別於警詢、偵訊中陳述明確。此外，亦無
    證據證明為被告戊○○、丙○○、丁○○、甲○○、同案被
    告蔡上正、陳啟富為上揭犯罪所有之物，且均非違禁物；至
    詐欺所得款項775,000元部分，應為被害人所有，自不予宣
    告沒收。核其認事用法均無違誤，量刑亦屬適當，應予維持
    。
六、檢察官上訴意旨雖略以被告戊○○、丙○○上開犯行，係
    以犯罪為常業，乃原審法院未適時宣告強制工作，且就被告
    戊○○、丙○○、丁○○之量刑亦屬過輕云云。惟按保安處
    分係針對受處分人將來之危險性所為之處置，以達教化、治
    療之目的，為刑罰之補充制度。我國現行刑法採刑罰與保安
    處分雙軌制，係在維持行為責任之刑罰原則下，為協助行為
    人再社會化之功能，以及改善行為人潛在之危險性格，期能
    達成根治犯罪原因、預防犯罪之特別目的。是保安處分中之
    強制工作，旨在對嚴重職業性犯罪及欠缺正確工作觀念或無
    正常工作因而習慣犯罪者，強制其從事勞動，學習一技之長
    及正確之謀生觀念，使其日後重返社會，能適應社會生活。
    （修正前）刑法第90條第1項規定：「有犯罪之習慣或以犯
    罪為常業或因遊蕩或懶惰成習而犯罪者，得於刑之執行完畢
    或赦免後，令入勞動場所，強制工作。」，即係本於保安處
    分應受比例原則之規範，使保安處分之宣告，與行為人所為
    行為之嚴重性、行為人所表現之危險性及對於行為人未來行
    為之期待性相當之意旨而制定，而由法院視行為人之危險性
    格，決定應否令入勞動處所強制工作，以達預防之目的。所
    謂「有犯罪之習慣」係指對於犯罪以為日常之惰性行為，乃
    一種犯罪之習性，至所犯之罪名為何，是否同一，則非所問
    （最高法院94年度臺上字第6611號判決要旨參照）。被告戊○○、丙○○雖為如【附表1】所示之常業詐欺、詐欺取財
    犯行多次，然尚難據此逕認被告戊○○、丙○○有犯詐欺取
    財罪之習慣。此外，本院復查無其他積極證據足以證明被告
    戊○○、丙○○有犯罪之習慣，自難依檢察官所請對被告戊○○、丙○○宣告令入勞動場所，強制工作。況強制工作之
    性質雖屬保安處分，然亦同時剝奪被告之自由，而有類似刑
    罰之效果，是強制工作之諭知，亦應注意與其所犯之罪是否
    罪刑相當。查被告戊○○、丙○○上開犯行經分論併罰後，
    所定應執行之刑為有期徒刑3年2月，與被告戊○○、丙○○
    之犯罪情節已屬相當，如再諭知上開被告強制工作，即有罪
    刑不相當之嫌，原審法院因而未諭知令入勞動場所強制工作
    ，自無不當。另被告丙○○、甲○○上訴意旨均徒以原審法
    院量刑過重，而執以指摘原判決不當，均無理由，應予駁回
    。
據上論斷，應依刑事訴訟法第368條，判決如主文。
本案經檢察官乙○○到庭執行職務。
中    華    民    國    98    年    5     月    27    日
            刑事第六庭  審判長法  官  李  文  雄
                              法  官  張  恩  賜
                              法  官  邱  顯  祥
上列正本證明與原本無異。
被告戊○○、丙○○常業詐欺部分得上訴。
其餘部分不得上訴。
如不服本判決應於收受送達後十日內向本院提出上訴書狀，其未
敘述上訴之理由者並得於提起上訴後十日內向本院補提理由書（
均須按他造當事人之人數附繕本）「切勿逕送上級法院」。
                              書記官  許  美  惠
中    華    民    國     98    年    5    月    27    日


司法院資訊處製作；財團法人民間司法改革基金會備份。
